臺灣桃園地方法院民事判決　　　　　　　108年度訴字第769號
原　　　告　林福川　

訴訟代理人　邱英豪律師
被　　　告　呂學壽　
　　　　　　葉華珠　
　　　　　　葉文明　
　　　　　　周呂惜　
　　　　　　呂素雲　
　　　　　　呂滄海　
　　　　　　呂滄郎　
　　　　　　呂創裕　
　　　　　　呂學智　

　　　　　　呂學斌　

　　　　　　呂聰興　

　　　　　　財政部國有財產署

上　一　人
法定代理人　曾國基　
訴訟代理人　蔡輝明　
　　　　　　劉清枝　
　　　　　　劉彥均　
被　　　告　許涵如　

　　　　　　張志銘　

　　　　　　張真容　
　　　　　　鄭佳欣　
　　　　　　林妙君　
　　　　　　陳威揚　
　　　　　　陳威武　
上　一　人
法定代理人　陳鴻源　

被　　　告　謝陳玉秀
　　　　　　陳玉春　

　　　　　　許陳玉珍
上　一　人
訴訟代理人　洪健茗　
被　　　告　陳玉美　
訴訟代理人　游敏傑律師
被　　　告　陳麗淑　
　　　　　　張凱琮　
　　　　　　陳月秀　
上　一　人
訴訟代理人　石麗卿律師
被　　　告　廖畇臻　
　　　　　　呂文琪　
　　　　　　劉騰駿　
　　　　　　林坤德　
上　一　人
訴訟代理人　劉逸旋律師
　　　　　　劉德壽律師
　　　　　　李致詠律師
上二人共同
複　代理人　劉子郁　
被　　　告　呂碧惠　
　　　　　　呂學章　
　　　　　　呂碧瑛　
　　　　　　李忠錦　


　　　　　　李忠耿　

上列當事人間請求分割共有物事件，於民國110 年9 月6 日辯論
終結，本院判決如下：
    主      文
一、兩造共有坐落桃園市○○區○○段○○○地號土地，應分割
    由被告呂文琪取得。
二、被告呂文琪應給付之受補償對象及金額如附表「共有人」欄
    及「應受補償金額」欄所示。
三、訴訟費用由兩造依如附表「訴訟費用負擔之比例」欄所示之
    比例負擔。
    事實及理由
壹、程序部分
    本件除被告陳玉美、陳月秀、呂文琪、林坤德外，其餘被告
    均未於最後言詞辯論期日到場，查無民事訴訟法第386 條所
    列各款情形，爰依原告之聲請，由其一造辯論而為判決。
貳、實體部分
一、原告主張：桃園市○○區○○段000 地號（下稱系爭土地）
    為兩造所共有，系爭土地依法令及土地使用目的並無不能分
    割情事，且兩造亦無不為分割之約定。又系爭土地共有人多
    達36人，然土地面積僅185.03平方公尺，若依原物分割，顯
    不能供建築或為適合之使用。為此，爰依民法第824 條第2
    項第2 款前段之規定，請求將系爭土地變價分割，若法院欲
    判決由共有人中之一人單獨所有，原告也同意由原告單獨所
    有，補償其他共有人等語。並聲明：兩造共有之系爭土地准
    予以變價分割，所得價金由兩造按附表「分割前應有部分」
    欄所示比例分配之。
二、被告則以：
  ㈠被告陳月秀：系爭土地上之地上物為被告陳月秀所有，希望
    系爭土地由陳月秀單獨所有並以價金找補其他共有人等語。
  ㈡被告陳玉美：系爭土地為陳姓、呂姓家族之祖產，被告陳玉
    美、呂文琪、呂學壽、呂素雲、呂滄海、呂滄郎、呂創裕、
    呂學智、呂學斌、呂聰興、陳威揚、陳威武、謝陳玉秀、陳
    玉春、許陳玉珍、陳麗淑共16人均願意繼續維持共有，若法
    院認為不能維持共有，則均希望由呂文琪單獨所有，故將系
    爭土地分配給呂文琪單獨所有，應最符合共有人之意願；且
    系爭土地之鄰地即地段822 地號土地亦為陳姓、呂姓家族之
    祖產，822 地號土地現係經由系爭土地通往忠誠街，如將系
    爭土地變賣由第三人取得，將使822 地號土地成為袋地，嚴
    重損害共有人之利益；又系爭土地現遭陳月秀占用，已由被
    告呂文琪另案提起拆屋還地訴訟，故該無權占有之現況，不
    該成為系爭土地分割方法考量之因素；而呂文琪已就系爭土
    地承諾日後不得有阻塞通道或以其他方式妨礙通行或土地開
    發之行為，故希望系爭土地由呂文琪單獨所有，並以價金找
    補其他共有人等語。
  ㈢被告呂文琪：若由其單獨所有系爭土地，其會讓鄰地即桃園
    市○○區○○段000 地號土地之共有人都能經由系爭地通行
    ，希望系爭土地由呂文琪單獨所有並以價金找補其他共有人
    等語。
  ㈣被告呂學壽、呂素雲、呂滄海、呂滄郎、呂創裕、呂學智、
    呂學斌、呂聰興、陳威揚、陳威武、謝陳玉秀、陳玉春、許
    陳玉珍、陳麗淑：由同意維持共有的人調整應有部分比例繼
    續共有，不願意維持共有者，則以價金找補，如若法院認為
    不能維持共有，則由呂文琪單獨所有等語。
  ㈤被告周呂惜：由同意維持共有之共有人調整應有部分比例繼
    續共有，不願意維持共有者，則以價金找補等語。
  ㈥被告葉文明、財政部國有財產署、林坤德、呂學章、李忠錦
    ：同意系爭土地以變價分割等語。
  ㈦被告李忠耿：希望能出脫系爭土地之應有部分等語。
  ㈧其餘被告均未於言詞辯論期日到庭或提出書狀作何聲明或陳
    述。
三、本院之判斷：
  ㈠原告就系爭土地請求法院裁判分割，為有理由：
  1.按「各共有人，除法令另有規定外，得隨時請求分割共有物
    ，但因物之使用目的不能分割或契約訂有不分割之期限者，
    不在此限」；「共有物之分割，依共有人協定之方法行之；
    分割之方法不能協定決定，或於協定決定後因消滅時效完成
    經共有人拒絕履行者，法院得因任何共有人之請求，命為分
    割之分配」，民法第823 條第1 項及第824 條第1 項、第2
    項分別定有明文。
  2.經查，系爭土地為兩造所共有，各共有人應有部分比例如附
    表「分割前應有部分」欄所示，系爭土地係屬都市計畫住宅
    區用地，無分割限制，亦無相關道路養護資料等情，有土地
    登記謄本、桃園市八德地政事務所108 年4 月19日德地測字
    地1080003663號函及桃園市八德區公所108 年5 月6 日桃市
    德工字第1080017902號函可據（見本院卷一第至21至41頁、
    地45頁；卷頁）；而兩造就系爭土地並無不能分割之協議，
    惟未能達成分割方案之協議，為到庭之兩造所不爭執；是原
    告請求將系爭土地予以裁判分割，於法有據。
  ㈡系爭土地應分配予呂文琪單獨所有，並由呂文琪以金錢找補
    其他共有人，始為適當。
  1.按「共有物之分割方法不能協定決定，或於協定決定後因消
    滅時效完成經共有人拒絕履行者，法院得因任何共有人之請
    求，命為下列之分配：一、以原物分配於各共有人，但各共
    有人均受原物之分配顯有困難者，得將原物分配於部分共有
    人；二、原物分配顯有困難時，得變賣共有物，以價金分配
    於各共有人，或以原物之一部分分配於各共有人，他部分變
    賣，以價金分配於各共有人；以原物為分配時，如共有人中
    有未受分配，或不能按其應有部分受分配者，得以金錢補償
    之」，民法第824 條第2 項、第3 項分別定有明文。次按所
    謂原物分配有困難，係指共有物性質上不能以原物分配或以
    原物分配有事實上或法律上困難之情形，例如原物性質上無
    法分割或分割將減損其價值之情形，始得依變賣之方法分配
    價金，以維護共有物之經濟效益，及兼顧共有人之利益與實
    質公平（最高法院102 年度台上字第1336號判決意旨可資參
    照）。
  2.經查，本件被告陳玉美所提出由呂文琪單獨取得系爭土地，
    並以金錢找補其他共有人之分割方案，業據被告呂文琪、呂
    學壽、呂素雲、呂滄海、呂滄郎、呂創裕、呂學智、呂學斌
    、呂聰興、陳威揚、陳威武、謝陳玉秀、陳玉春、許陳玉珍
    、陳麗淑等15人（以下與陳玉美合稱「陳玉美等16人」）均
    具狀表示同意（見本院卷一第422 至428 頁、第430 至432
    頁、本院卷三第28至30頁）；且被告呂文琪亦表示同意以金
    錢找補其他共有人（見本院卷三第114 頁）；又系爭土地歸
    由呂文琪一人單獨所有，有助於之後土地利用之便利性，有
    其經濟上之效益；而對其他共有人而言，因找補之金額係經
    本院囑託專業之估價單位所估定，有不動產估價報告書可參
    （見本院卷二第304 至428 頁），是亦難認此分割方案有減
    損共有人利益之情形；綜上足認，系爭土地以由呂文琪單獨
    所有並找補其他共有人之原物分配方案進行分割，並無性質
    上、事實上或法律上之困難。
  3.原告雖主張應將系爭土地予以變價分割，且為被告葉文明、
    財政部國有財產署、林坤德、呂學章、李忠錦所同意，然系
    爭土地以原物分配之方式分割，既無性質上、事實上或法律
    上之困難，已如前述，則依上開規定及說明，自無採用原告
    所主張變價分割方案之餘地。
  4.原告雖又備位主張將系爭土地分割予其單獨所有，並由其以
    金錢找補其他共有人等語，然審酌原告就系爭土地所持有應
    有部分百分比約僅有8.65％，陳玉美等16人就系爭土地所持
    有應有部分百分比總計則約為28.6％，顯見將系爭土地分給
    呂文琪單獨所有，符合較多數共有人之意願；又原告係因拍
    賣取得系爭土地，而陳玉美等16人均是因繼承或遺贈而取得
    系爭土地，亦足認陳玉美等16人對系爭土地之依存關係較原
    告為密切，故將系爭土地分割由呂文琪單獨所有，較符合共
    有人之意願及共有人對土地之情感依存狀況。
  5.另被告陳月秀雖亦主張將系爭土地分割予其單獨所有並以金
    錢找補其他共有人等語，惟審酌陳月秀就系爭土地所持有應
    有部分百分比約僅有11.35 ％，亦顯低於陳玉美等16人所持
    有之28.6％，是若分割由陳月秀單獨所有，與較多數共有人
    之意願不符；且系爭土地上雖有陳月秀之地上物，惟就其以
    該地上物占用系爭土地之正當權源，被告陳月秀並未提出任
    何事證為其依據，是亦難僅以其占用系爭土地之事實，即逕
    認應將系爭土地分割予其；此外，被告陳月秀並未提出其他
    應將系爭土地分割予其單獨所有之理由，自應依較多數共有
    人之意願，將系爭土地分割由呂文琪單獨所有。
  6.至被告陳玉美等16人雖亦有提出由其等維持共有之分割方案
    ，惟審酌若將系爭土地分割予其等繼續維持共有，將來於土
    地之處分、管理上仍因共有之關係而多有不便之處，經濟效
    益未如由呂文琪單獨所有之分割方案為高，是認此維持共有
    之方案亦非最適當之分割方案。
  7.綜上，本院綜合審酌共有人意願、系爭土地現況、分割後取
    得土地之經濟效用、共有人利益及分割共有物以消滅共有關
    係，使所有權歸於單一之目的等情，堪認系爭土地應分割予
    呂文琪單獨所有，由呂文琪金錢補償原告及其餘被告之方式
    最為妥適、公允。
  ㈢被告呂文琪應依如附表「應受補償金額」欄所示之金額分別
    補償原告及其餘被告。
    按以原物為分配時，各共有人是否應為補償或受補償，均應
    以其所受分配者，是否已逾或少於其應有部分為斷，且補償
    金額之多寡，亦應以應有部分為計算之標準。查系爭土地分
    歸由呂文琪單獨取得，原告及其餘被告既未受分配，呂文琪
    自應對其餘共有人金錢補償。又系爭土地之市價經鑑定後為
    每坪30萬2,645 元，有葉文章不動產估價師事務所估價報告
    書可稽（見本院卷二第308 頁），換算成平方公尺後，為每
    平方公尺91,550元（計算式：302,645 元÷3.30579 ≒91,5
    50元/ 平方公尺，小數點以下四捨五入），堪認將系爭土地
    分割予呂文琪，並以該鑑定市價作為補償之計算基準，應為
    合理。爰認呂文琪應依如附表「應受補償金額」欄所示之金
    額分別補償原告及其餘被告。
四、綜上所述，系爭土地之分割方案應如主文第1 、2 項所示。
    又分割共有物之訴，核其性質，兩造本可互換地位，原告提
    起本件訴訟於法雖屬有據，然被告應訴乃法律規定所不得不
    然，其所為抗辯自為伸張或防衛權利所必要，是本件訴訟費
    用應由共有人依其應有部分之比例分擔，始為公允，爰諭知
    本件訴訟費用負擔之比例如主文第3 項所示。
五、本件事證已明，兩造其餘攻擊防禦方法與所舉證據，核與本
    件判決結果不生影響，爰不再逐一論駁，附此敘明。
六、訴訟費用負擔之依據：民事訴訟法第80條之1。
中    華    民    國   110    年    9     月    24    日
                  民事第三庭    法  官  許容慈
正本係照原本作成。
如對本判決上訴，須於判決送達後二十日內向本院提出上訴狀。
如委任律師提起上訴者，應一併繳納上訴審裁判費。
中    華    民    國   110    年    9     月    27    日
                                書記官  邱佑儒
附表：
┌──────────────────────────────┐
│桃園市○○區○○段000 地號                                  │
│土地面積：185.03平方公尺                                    │
│鑑定價格：91,550元／平方公尺                                │
├─┬────┬────────┬────┬─────────┤
│編│共有人  │分割前應有部分暨│分割後應│應受補償金額      │
│  │        │訴訟費用負擔之比│有部分  │（計算式：鑑定價格│
│  │        │例              │        │×185.03平方公尺×│
│號│        │                │        │分割前應有部分，單│
│  │        │                │        │位：新臺幣/ 元，元│
│  │        │                │        │以下四捨五入）    │
├─┼────┼────────┼────┼─────────┤
│1 │呂學壽  │9600分之270     │0       │476,423           │
├─┼────┼────────┼────┼─────────┤
│2 │葉華珠  │120分之1        │0       │141,162           │
├─┼────┼────────┼────┼─────────┤
│3 │葉文明  │120分之1        │0       │141,162           │
├─┼────┼────────┼────┼─────────┤
│4 │周呂惜  │200分之3        │0       │254,092           │
├─┼────┼────────┼────┼─────────┤
│5 │呂素雲  │8800分之99      │0       │190,569           │
├─┼────┼────────┼────┼─────────┤
│6 │呂滄海  │1000分之3       │0       │50,818            │
├─┼────┼────────┼────┼─────────┤
│7 │呂滄郎  │1000分之3       │0       │50,818            │
├─┼────┼────────┼────┼─────────┤
│8 │呂創裕  │1000分之3       │0       │50,818            │
├─┼────┼────────┼────┼─────────┤
│9 │呂學智  │1000分之3       │0       │50,818            │
├─┼────┼────────┼────┼─────────┤
│10│呂學斌  │1000分之3       │0       │50,818            │
├─┼────┼────────┼────┼─────────┤
│11│呂聰興  │88000分之585    │0       │112,609           │
├─┼────┼────────┼────┼─────────┤
│12│中華民國│1200分之17      │0       │239,976           │
├─┼────┼────────┼────┼─────────┤
│13│許涵如  │52800分之11221  │0       │3,599,964         │
├─┼────┼────────┼────┼─────────┤
│14│張志銘  │1280分之1       │0       │13,234            │
├─┼────┼────────┼────┼─────────┤
│15│張真容  │1280分之1       │0       │13,234            │
├─┼────┼────────┼────┼─────────┤
│16│鄭佳欣  │320分之1        │0       │52,936            │
├─┼────┼────────┼────┼─────────┤
│17│林妙君  │227200分之22683 │0       │1,691,191         │
├─┼────┼────────┼────┼─────────┤
│18│林福川  │681600分之58967 │0       │1,465,480         │
├─┼────┼────────┼────┼─────────┤
│19│陳威揚  │470400分之2736  │0       │98,526            │
├─┼────┼────────┼────┼─────────┤
│20│陳威武  │470400分之2736  │0       │98,526            │
├─┼────┼────────┼────┼─────────┤
│21│謝陳玉秀│470400分之2736  │0       │98,526            │
├─┼────┼────────┼────┼─────────┤
│22│陳玉春  │470400分之2736  │0       │98,526            │
├─┼────┼────────┼────┼─────────┤
│23│許陳玉珍│470400分之2736  │0       │98,526            │
├─┼────┼────────┼────┼─────────┤
│24│陳玉美  │470400分之2736  │0       │98,526            │
├─┼────┼────────┼────┼─────────┤
│25│陳麗淑  │470400分之342   │0       │12,316            │
├─┼────┼────────┼────┼─────────┤
│26│張凱琮  │1280分之2       │0       │26,468            │
├─┼────┼────────┼────┼─────────┤
│27│陳月秀  │28800分之3270   │0       │1,923,339         │
├─┼────┼────────┼────┼─────────┤
│28│廖畇臻  │96分之1         │0       │176,453           │
├─┼────┼────────┼────┼─────────┤
│29│呂文琪  │9600分之1818    │1 分之1 │0                 │
├─┼────┼────────┼────┼─────────┤
│30│劉騰駿  │3200分之5       │0       │26,468            │
├─┼────┼────────┼────┼─────────┤
│31│林坤德  │3200分之399     │0       │2,112,143         │
├─┼────┼────────┼────┼─────────┤
│32│呂碧惠  │400分之2        │0       │84,697            │
├─┼────┼────────┼────┼─────────┤
│33│呂學章  │400分之1        │0       │42,349            │
├─┼────┼────────┼────┼─────────┤
│34│呂碧瑛  │400分之1        │0       │42,349            │
├─┼────┼────────┼────┼─────────┤
│35│李忠錦  │公同共有        │0       │公同共有          │
├─┼────┤1420 分之4      │        │47,717            │
│36│李忠耿  │                │        │                  │
└─┴────┴────────┴────┴─────────┘